【裁判字號】    90,上訴,55
【裁判日期】    900501
【裁判案由】    擄人勒贖
【裁判全文】
臺灣高等法院高雄分院刑事判決                        九十年度上訴字第五五號
    上  訴  人  台灣高雄地方法院檢察署檢察官
    被      告  乙○○
    選任辯護人  邱文男
    被      告  庚○○
    被      告  丙○○
    右二人共同
    指定辯護人  本院甲設辯護人  孫妙岑
右上訴人因被告盜匪案件，不服臺灣高雄地方法院八十八年度重訴字第三五號中華民
國八十九年十一月三十日第一審判決（起訴案號：臺灣高雄地方法院檢察署八十八年
度偵字第二二０六號），提起上訴，本院判決如左：
    主  文
上訴駁回。
  理  由
一、甲訴意旨略以：被告乙○○與富皇娛樂有限甲司（以下簡稱：富皇甲司）之董事
    黃位田相識，黃位田於民國（下同）八十六年間曾在嘉義市經營ＫＴＶ，此期間
    ，被告乙○○即要求黃位田應支付保護費新台幣（下同）二百萬元，黃位田未予
    理會，被告乙○○已心生不滿。八十七年十一月二十七日，被告乙○○率領不詳
    姓名之男子數人，駕駛二輛車，於凌晨一時二十分抵達高雄市○○○路四七二號
    四樓富皇娛樂甲司之宿舍，進入屋內後，被告乙○○與一不詳姓名男子即持槍押
    住該甲司員工丁○○與董事戊○○，被告乙○○另持槍毆打黃位田之弟己○○，
    命己○○通知會計黃碧珠前來簽發保護費支票，因久候未至，乃強押己○○、戊○○及丁○○三人外出，上車後駛往高雄縣鳥松鄉附近，途中被告乙○○以行動
    電話連絡被告庚○○，要求提供處所，被告庚○○知其友丙○○目前一人居住在
    高雄市○○路一九九巷九號，乃連絡被告丙○○要求借用該處，經被告丙○○同
    意，被告庚○○乃駕駛借來之車牌號碼ＴＥ─五七二八號自用小客車，載被告丙○○於上午五時三十分許，外出與被告乙○○碰面，再帶路回到鼎新路一九九巷
    九號，此時己○○全身是血，形容狼狽，進入屋內後，被告乙○○復大聲斥罵恐
    嚇，要求己○○與甲司會計連絡，準備三百五十萬元之保護費，且一度以膠帶將
    己○○、丁○○及戊○○等人綁在椅子上，被告丙○○見狀已知被告乙○○所為
    係犯罪行為，仍繼續予以幫助，於被告乙○○欲捆綁己○○等人時，還提供膠帶
    給被告乙○○。同日上午七時許，經己○○連絡妥當，被告乙○○押戊○○外出
    赴七賢二路富皇甲司取款，取得現金三百萬元及二十五萬元支票二紙，被告庚○○則與被告丙○○在屋內看守己○○與丁○○二人，迄被告乙○○押戊○○得款
    回來，始於當日下午四時許，由被告乙○○駕車載己○○等三人至高速甲路九如
    路交流道附近釋放，因認被告乙○○、庚○○共同涉犯刑法第三百四十七條第一
    項之意圖勒贖擄人罪嫌；被告丙○○則為該罪之幫助犯等語。
二、按犯罪事實應依證據認定之，無證據不得推定其犯罪事實，刑事訴訟法第一百五
    十四條著有明文。又被害人之陳述如無瑕疵，且就其他方面調查又與事實相符，
    固足採為科刑之基礎，倘其陳述尚有瑕疵，則在未究明前，據採為論罪科刑之根
    據，即難認為適法，最高法院六十一年台上字第三○九九號判例可資參照，先此
  敘明。
三、訊據被告乙○○、庚○○、丙○○對於被告乙○○、庚○○曾於八十七年十一月
    二十七日凌晨與被害人己○○、戊○○及丁○○三人，共同至被告丙○○居住之
    高雄市○○路一九九巷九號一樓住處之事實，固不否認，惟均堅決否認有何意圖
    勒贖而擄人之犯行，被告乙○○辯稱：己○○與伊之間因事業投資而有財務糾紛
    ，當天伊至富皇甲司宿舍本來是要去找黃位忠，但黃位忠不在，恰己○○在場，
    伊即向己○○詢問有關之前己○○答應要給伊的薪資及返還投資款之事，己○○
    竟再向伊扯謊，伊乃與己○○發生衝突，二人均受有傷害，之後因為免員工見到
    己○○之狼狽樣，己○○乃主動提議到外面談論債務事宜，伊乃以其駕駛之賓士
    轎車載己○○、丁○○及戊○○等人外出，並非伊持槍強押己○○三人外出，其
    間，伊也從未談及欲對己○○等人不利之事等語；被告庚○○辯稱：當日乙○○
    是打電話跟伊說要到伊住處泡茶，後來因伊住處沒電，所以伊才駕駛向友人吳慶
    寅借得之車牌號碼ＴＥ—五七二八號自用小客車，主動帶乙○○等人到丙○○位
    於鼎新路之住處，伊直到丙○○家裏才知道乙○○與己○○等人有財務糾紛，伊
    與乙○○、丙○○並未以膠帶綑綁己○○等人等語；被告丙○○則辯稱：伊並不
    認識乙○○，當天是庚○○打電話告訴伊有朋友來，朋友有一些債務要處理，想
    到伊那邊泡茶談事情，後來伊就去睡覺了，並沒有毆打己○○等人，也沒有提供
    膠帶給乙○○綁己○○等語。經查：
(一)、八十七年十一月二十六日夜間，被告乙○○與證人曾玲慧及綽號「阿德」、「小
    郭」等人，共同在高雄市某處吃宵夜，餐後「小郭」先行離去，而證人曾玲慧與
    「阿德」則共同搭乘乙○○所駕駛之賓士牌自用小客車，途經富皇甲司位於高雄
    市○○○路四七二號辦甲室時，被告乙○○與「阿德」下車並共同前往該辦甲室
    ，約二、三十分鐘後，被告乙○○又另外帶了三名男子下樓，證人曾玲慧遂與被
    告乙○○、「阿德」及被害人己○○等共六人共同乘坐上開自用小客車離開該地
    ，當時證人曾玲慧曾見被告乙○○手臂有血、衣服撕裂，其他人是否受傷，證人
    曾玲慧並沒注意到，當證人曾玲慧在屏東市○○路與民生路口附近下車時，其餘
    五人仍繼續留在車上，當時該車之後並沒有其他車輛跟隨，被告乙○○與「阿德
    」在車上時，並未與其他三名男子吵架，也沒有提及要活埋誰的話等情，業據證
    人曾玲慧結證在卷（見原審Ｂ卷第三五頁）；核與證人戊○○於原審法院證稱：
    八十七年十一月二十七日，乙○○帶另一成年男的朋友過去，我不知道被告乙○○當日要去做什麼，當時乙○○並沒有持槍過去，當天乙○○與己○○有打架，
    他們在己○○房間吵，他們二人都有受傷流血，己○○血流較多，我們三人都有
    與乙○○出去，乙○○說要到朋友辦甲室會帳，己○○叫我與丁○○一同前往，
    我坐乙○○的車子，後面沒跟其他車子，當時有一位小姐與我們同車等語（見原
    審Ｂ卷第七八頁），大致相符，證人曾玲慧及戊○○於原審法院所言，應可憑信
    。從而，八十八年十一月二十七日當日，被告乙○○僅偕同「阿德」至富皇甲司
    宿舍，且於一行人離開富皇甲司宿舍時，並無所謂不明車輛跟隨在後，茲可認定
    。
(二)、被告乙○○對其於八十七年十一月二十七日凌晨，在富皇甲司上開四樓宿舍內，
    曾與被害人己○○發生衝突，並毆打己○○成傷之事實，固不否認，惟當日被告
    乙○○前往該處時，並未持槍，且被告乙○○與被害人己○○互毆後，兩人均受
    傷流血乙節，亦據證人戊○○於原審法院證述明確（見原審Ｂ卷第七九頁），並
    有被告乙○○與證人戊○○之對話錄音帶暨財團法人奇美醫院診斷證明書在卷（
    見原審卷第一三四頁）；參酌以被害人己○○受傷後，於八十七年十一月二十七
    日即至高雄市立大同醫院就醫，嗣於同月三十日出院，於同年十二月八日再次前
    往門診拆線，此有大同醫院診斷證明書附於警卷可參（見警卷第四十頁），惟被
    害人丁○○及證人黃位田分別於八十七年十二月十日、同月十一日之警訊，卻均
    仍供稱被害人己○○仍在大同醫院救治中（見警卷第九頁背面、第十頁、第十七
    頁背面），被害人丁○○更是屢次於警訊及偵查中，對於被告乙○○亦受有傷害
    乙事，隻字不提，渠等用意為何，實啟人疑竇。
(三)、又被告乙○○與被害人己○○或其家族成員中，究竟是何關係，或有何糾紛，據
    證人黃位田於警訊陳稱：我與乙○○是經朋友介紹認識的，並於八十六年十二月
    份在嘉義市合夥開設ＫＴＶ交由乙○○經營，至八十七年八月間因經營不善而結
    束營業，乙○○藉故向我索取新台幣二百萬元，曾多次協調而未果等語（見警卷
    第十八頁）；核與被害人己○○初於警訊時陳稱：我與乙○○並沒有金錢或債務
    糾紛（見警卷第十六頁）；及嗣於偵查中供陳：乙○○案發前五個月就有打電話
    給我，他說我開的ＫＴＶ每個月一家要向我拿七萬元的保護費，當時我沒答應乙○○，五個月之後他就來找我了，他說要向我拿三百萬的保護費等語（見偵查卷
    第三十二頁），互有歧異。按被害人己○○與其兄黃位忠、黃位田共同在嘉義地
    區開設「舊情綿綿」、「獨領風騷」、「漂亮天使」三家酒店，並將該三家酒店
    交由被告乙○○與證人羅國銘管理，之後被告乙○○又拿出一百萬元入股由被害
    人己○○三兄弟開設之皇家帝苑酒家，後來皇家帝苑酒家結束營業時，本應有一
    筆押金要給被告乙○○，但因被害人己○○並未依約處理與地主間租屋問題，導
    致押金被地主移作租金乙情，已經證人羅國銘到庭證述綦詳（見原審Ｂ卷第三六
    頁），是被告乙○○與被害人己○○三兄弟間顯有金錢債務糾紛，且該內情並非
    如證人黃位田或被害人己○○所述，則證人黃位田及被害人己○○何以隱瞞渠等
    與被告乙○○間債務糾紛之事實真相，其動機亦難令人無疑。
(四)、被害人丁○○、己○○及證人戊○○於警訊時均明確陳述，被告乙○○向被害人
    己○○勒贖現金三百萬元，及面額各二十五萬元之支票二紙（分別見警卷第七頁
    背面、第十三頁背面、第十五頁背面）；證人黃碧珠於警訊更是明確指出伊交給
    證人戊○○拿給被告乙○○之二紙支票，乃付款人為中興銀行高雄分行，帳號為
    000000000000號，戶名蔡效羽，票號分別為Ｃ00000000號
    、Ｃ00000000號之二紙空白支票（見警卷第二十頁背面）；惟被害人己○○於偵查中欲翻異前詞，改稱：乙○○說要向我拿三百萬的保護費，最後我拿
    現金三百萬給乙○○，還有一張五十萬元的支票（見偵查卷第三十二頁背面），
    所述明顯與丁○○、戊○○、黃碧珠，及其本身之前於警訊所述不符。再者，經
    原審法院向中興商業銀行高雄分行函詢結果，案外人蔡效羽於該甲司之0000
    00000000號帳戶，並無票號分別為Ｃ00000000號、Ｃ0000
    0000號之支票，另蔡效羽帳戶中雖有票號類似之ＣＴ0000000號、Ｃ
    Ｔ0000000號二紙支票，然該二紙支票並無提領紀錄，此有該行八十九年
    六月十九日（八九）興高存字第一三九號函（見原審Ａ卷第一九九頁）及原審法
    院辦理刑案電話查詢紀錄表存卷可參（見原審Ａ卷第二一七頁）。被害人丁○○
    、己○○及證人戊○○所述既前後有異，且渠等所稱之二紙支票，根本不存在（
    縱係證人黃碧珠誤記支票號碼，則該二紙票號正確之支票，亦未經提領），則上
    揭被害人己○○、丁○○及證人戊○○等人所稱，實無足採。
(五)、被害人丁○○對於被告乙○○與「阿德」究係持何種類之槍枝及如何以將渠等押
    走，被害人丁○○初於警訊時供稱：我開門讓其（指乙○○與「阿德」）進入宿
    舍之客廳沙發稍坐，結果他們二人趁我開啟電磁爐開關時，同時掏槍出來，並拉
    滑套，且直指我胸口（見警卷第八頁），乙○○所持之槍枝像是九二手槍，而該
    名陌生男子所持之槍枝類似克拉克槍枝（見警卷第九頁背面）；然於偵查中則改
    稱：是乙○○掏槍出來對著我，另外一個人是拿出來又放在口袋，乙○○的槍類
    似九○手槍的型狀等語（見偵查卷第二十一頁背面），被害人丁○○前後所述顯
    然逕庭，而屬可疑；另參酌證人戊○○於原審法院一再證稱：當時警訊時，警察
    是問丁○○，再用丁○○的話問伊，伊當日並沒看到乙○○持槍過去等語（見原
    審Ｂ卷第七九頁），則被告乙○○是日至富皇甲司宿舍時，並未持槍前往資可認
    定。
(六)、對於被告乙○○、庚○○及丙○○三人，在強押被害人己○○三人至高雄市○○
    路一九九巷九號時，是否曾加以綑綁或出言恐嚇乙節，被害人丁○○於警訊時陳
    稱：當天早上六時左右，乙○○便叫戊○○與其共同回甲司拿錢，並在當時便由
    乙○○持預藏膠布將伊及己○○綁在椅子上，由綽號「阿嘉」（應係指庚○○）
    及陌生男子，還有「阿嘉」之手下一名，共三人看住伊及己○○後，乙○○再押
    戊○○強往甲司（見警卷第九頁）。於偵查中初則供稱：去過鼎新路的有「阿嘉
    」和他同來的另一個朋友，還有屋主（指被告丙○○）、乙○○，他們有用繩子
    綑綁我們和用膠帶貼我們，與「阿嘉」同來的朋友則不時出去門口觀望，一會兒
    又進屋裡，一會兒又出去等語（見偵查卷第二十二頁）；嗣則改稱：他們早上六
    、七點，乙○○帶戊○○去甲司拿錢，就把伊和己○○綑起來，是乙○○綑綁，
    當時伊不知道丙○○在何處，其等被綑一個多小時，丙○○出門其等已經解開了
    （見偵查卷第二十九頁背面）。被害人丁○○前後所陳，已有所出入。另觀諸被
    害人己○○於偵查中供陳：丙○○從來都沒有幫忙參與犯案，可是丙○○都是在
    屋內，他應該知情乙○○勒索之事，因為伊全身都是血，綑綁的膠帶是歐榮嘉（
    應係庚○○之誤）叫丙○○拿來給歐榮嘉的，其等被綑綁時，丙○○都有在場看
    到，並且也聽到歐榮嘉恐嚇其等之言語，說如果王文豪帶戊○○出去取款，發生
    差錯，就要拿麻袋跟菜刀將其等殺掉等語（見偵查卷第三十二頁背面、第三十三
    頁），又與被害人丁○○所述，完全不同，是渠等上揭所陳之詞，要難採信。
(七)、關於被害人己○○係如何聯絡證人黃碧珠為其籌措贖款乙節，據被害人丁○○於
    警訊時供述：乙○○以槍枝毆打己○○成傷後，再將己○○及其等二人（指丁○○及戊○○）押到客廳，喝令己○○聯絡會計黃碧珠前來開立支票，己○○立即
    聯絡會計前來，約隔十分鐘左右，乙○○見會計尚未到來，便又聯絡樓下他帶來
    在外守候的歹徒上來帶人（見警卷第八頁背面），當天約五時三十分左右，在高
    雄市○○路一九九巷九號處，乙○○喝令己○○開始籌錢，於是己○○便在該屋
    內用該屋之電話打回籌錢，直至約六時左右，乙○○便叫戊○○與其共同回甲司
    拿錢（見警卷第九頁）等語。然據證人黃碧珠於警訊證稱：八十七年十一月二十
    七日凌晨二時許，伊家中電話突然響起，伊起身接聽電話，結果是甲司董事戊○○打電話給伊，要伊馬上前往甲司宿舍，結果伊電話接完又睡著了，直到二時十
    五分左右，陳董（指戊○○）又打電話催伊，問伊說為何還沒到，於是伊趕緊前
    往，約於二時三十分到達甲司宿舍，裡面空無一人，於是伊便打陳董大哥大，結
    果沒有回應，後來伊在該地守候至三時三十分才回去睡覺，約在六時左右，陳董
    又打電話至伊家要伊在六時三十分到宿舍，伊於六時二十分到達甲司宿舍，約六
    時三十分左右，陳董打伊大哥大問伊人到宿舍沒有，約六時五十分左右，陳董跟
    一個陌生人直接進入宿舍，要伊拿兩張空白支票給他。當天早上十一時左右，陳
    董又打電話到甲司，由黃董（指己○○）告訴伊需現金新台幣三百萬元。約十三
    時五十分，伊得知錢已匯進泛亞銀行，便主動打黃董大哥大告訴他，錢已湊足，
    約十五時左右，陳董打電話進甲司找伊，要我將三百萬現金拿到樓下給他等語（
    見警卷第十九頁背面、第二十頁）；及嗣於原審法院明確證稱：八十七年十一月
    二十七日上午，戊○○到甲司找他拿支票，人還好好的，有說有笑，沒有受傷等
    語（見原審法院八十九年十月五日訊問筆錄），參酌證人戊○○於原審法院證陳
    ：會帳時我們行動沒有受限制，會帳後，己○○叫伊與乙○○回甲司找會計黃碧
    珠拿錢，之前己○○有叫伊與黃碧珠聯絡，第一次大約半夜與黃碧珠聯絡（見原
    審法院八十九年十月十二日訊問筆錄），顯見被害人丁○○上開所言，實與事實
    不符，應係事後編串之詞甚明。
(八)、再者，八十七年十一月二十七日凌晨，被告乙○○與「阿德」、證人曾玲慧及被
    害人己○○、丁○○、證人戊○○，係共同搭乘由被告乙○○所駕駛之車牌號碼
    Ｃ三—四二九五號賓士牌自用小客車一同離去，而渠等在車上時，因車位不足，
    遂由被告乙○○駕車，「阿德」與證人曾玲慧同坐在右前方之乘客，被害人己○○、丁○○及證人戊○○則分坐後座之事實，業經證人曾玲慧、戊○○結證明確
    （分別見原審Ｂ卷第三五頁、第七九頁），核與被害人丁○○於警訊時所述相符
    （見警卷第八頁背面）。按依諸常理，若被害人己○○等人，係因受制於被告乙○○始不得不與其同行，則被告乙○○豈有自行駕車，且令其同夥之「阿德」與
    證人曾玲慧一同擠坐於前座，而予被害人己○○等人乘機反擊之機會，又被害人
    己○○等人均智識成熟之成年人，渠等豈有不利用該等機會，乘隙脫險之理？
(九)、另參酌被害人丁○○、己○○及證人戊○○於警訊時均供陳：乙○○等人是於十
    六時三十分左右，由乙○○開車後載他們三人至九如交流道附近才放他們搭車離
    去（見警卷第九頁背面、第十三頁背面、第十五頁背面）。按被害人己○○等人
    指訴被告乙○○拘禁渠等之高雄市○○路一九九巷九號，並非人煙稀少且難以辨
    認之處，依之常情，若被告乙○○等人確係意圖勒贖而綁架被害人等，豈有可能
    於日間且未遮蔽其眼之情形下，任被害人等離去而利渠等事後得以指控其罪行？
    被告丙○○又豈有同意使用自己之住處拘禁被害人己○○等人，而使員警得以循
    線查獲其犯行之理？
(十)、綜上，被害人己○○、丁○○及證人戊○○於警訊及偵查中所述，既有矛盾實無
    足採。又被告乙○○是日偕同「阿德」至富皇甲司宿舍後，乃因財務糾紛而與被
    害人己○○發生衝突，進而互毆，而於雙方均受傷之情形下，為免難堪，乃由被
    告乙○○提議外出協議，而被害人己○○乃要求被害人丁○○、證人戊○○同行
    ，被告乙○○本欲至被告庚○○住處協調，惟因被告庚○○住處停電，被告庚○○乃向其友人即被告丙○○商借處所，被告丙○○遂將其位於高雄市○○路一九
    九巷九號住處借予被告乙○○等人商談債務糾紛，期間，被害人己○○並積極籌
    款以交付被告乙○○，被告乙○○是日並無如被害人己○○等人所指之持槍押走
    被害人己○○三人之事，而於被告丙○○住處，又無限制渠等行動自由之情，既
    如上述，實難以刑法擄人勒贖罪相繩。此外，復查無其他積極證據足證被告乙○○、庚○○有何共同意圖勒贖而擄人之犯行，被告丙○○有何幫助被告乙○○、
    庚○○擄人勒贖之犯行，犯罪不能證明，原審法院因而為無罪判決之諭知，並無
    不合。甲訴人循被害人己○○之請求提起本件上訴，以本件被告既有傷害己○○
    行為，原審未以傷害罪論處，且被告如未施用強暴脅迫行為，己○○何以會在三
    更半夜要求會計黃碧珠籌措三百萬元，認原審諭知無罪為不當，請求撤銷改判。
    惟刑法第二百七十七條第一項之傷害罪，依同法第二百八十七條前段規定，須告
    訴乃論，而本件己○○雖有受傷害之事實，惟卷內並無其已合法提出告訴之資料
    存在，從而原審未就此部分予以論處，並無違誤。再者，本件依證人黃碧珠在警
    訊中之指述，其雖於曾於案發當日凌晨經戊○○打電話通知其至甲司，但並無己○○或戊○○要求其在三更半夜籌措三百萬元之陳述，僅有在清晨六時五十分左
    右，由陳清益夥同一陌生男子至甲司取走二張支票後，再於同日上午十一時左右
    ，以電話通知其設法籌措三百萬元之事實（見警卷第二十頁），可見己○○上開
    陳述並非事實，是本件甲訴人之上訴為無理由，應予駁回。
據上論結，應依刑事訴訟法第三百六十八條，判決如主文。
本案經檢察官陳惠珠到庭執行職務。
中    華    民    國      九十      年       五       月      一        日
                              臺灣高等法院高雄分院刑事第七庭
                                  審判長法官  王光照
                                        法官  黃壽燕
                                        法官  黃仁松
右正本證明與原本無異。
如不服本判決，應於判決送達後十日內向本院提出上訴狀，其未述理由者並應於提
出上訴狀後十日內向本院補提理由書（應附繕本)。
                                      書記官  郭蘭蕙
中    華    民    國      九十      年       五       月       三       日
                                                                        Ｋ


司法院資訊處製作；財團法人民間司法改革基金會備份。
